【裁判字號】    98,交易,11
【裁判日期】    980827
【裁判案由】    業務過失傷害
【裁判全文】
臺灣基隆地方法院刑事判決              98年度交易字第11號
公  訴  人  臺灣基隆地方法院檢察署檢察官
被      告  丁○○
上列被告因業務過失傷害案件，經檢察官提起公訴（98年度偵緝
字第7 號），本院判決如下︰
    主  文
丁○○從事業務之人，因業務上之過失傷害人，處有期徒刑月
，如易科罰金，以新台幣壹仟元折算壹日。
    事  實
一、丁○○係職業聯結車司機，為從事駕駛業務之人，於民國97
    年8 月3 日上午，駕駛車號GM-608號曳引車，沿臺北縣貢寮
    鄉○○○路往宜蘭方向行駛，於同日上午10時49分許，行經
    濱海公路97公里處之施工路段，適辛○○騎乘車號LU5-109
    號重型機車，行駛於丁○○駕駛曳引車之右側，丁○○本應
    注意汽車行駛時，駕駛人應注意兩車併行之間隔，並隨時採
    取必要之安全措施，依當時天候晴、屬日間光線、路面乾燥
    且視距良好，客觀上並無不能注意之情事，竟未注意兩車併
    行之間隔，致其駕駛前開車輛之右側車身，逐漸貼近辛○○
    騎乘之機車，辛○○因右側即屬路面邊緣且擺設護欄而無法
    閃避，導致辛○○人車倒地，受有雙手臂及手掌輕度挫傷及
    擦傷、雙側膝部擦傷、左小腿軟組織瘀傷併血腫等傷害，嗣
    警員據報到場時，丁○○在場表明為肇事者而願接受裁判，
    始悉上情。
二、案經丁○○自首暨辛○○訴由臺北縣政府警察局瑞芳分局報
    請臺灣基隆地方法院檢察署檢察官偵查起訴。
    理  由
甲、程序事項
    按最重本刑為3 年以下有期徒刑、拘役或專科罰金之罪，及
    刑法第320 條、第321 條之竊盜罪，經第二審判決者，不得
    上訴於第三審法院，刑事訴訟法第376 條第1 款、第2 款定
    有明文。又除簡式審判程序、簡易程序及第376 條第1 款、
    第2 款所列之罪之案件外，第一審應行合議審判，刑事訴訟
    法第284 條之1 亦有明文。本件被告丁○○係犯刑法第284
    條第2 項前段之業務過失傷害罪（詳後述），屬最重本刑為
    1 年有期徒刑之罪，依上開規定得行獨任審判，核先敘明。
乙、實體事項
壹、證據能力部分
一、按除顯有不可信之情況外，公務員職務上製作之紀錄文書、
    證明文書，得為證據，刑事訴訟法第159 條之4 第1 款定有
    明文。本件道路交通事故現場圖、道路交通事故調查報告表
    （一）、（二）及臺北縣政府警察局瑞芳分局道路交通事故
    肇事人自首情形記錄表等文書，均為到場處理之員警依現場
    狀況製作之紀錄文書，自文書之內容觀之，均為描述性記載
    ，而無顯不可信之情況，依上開規定，自得為本案之證據。
二、次按除顯有不可信之情況外，從事業務之人於業務上或通常
    業務過程所須製作之紀錄文書、證明文書，得為證據，刑事
    訴訟法第159 條之4 第2 款定有明文。又醫師法第12條第1
    項規定：「醫師執行業務時，應製作病歷，並簽名或蓋章及
    加註執行年、月、日。」第2 項規定：「前項病歷，除應於
    首頁載明病人姓名、出生年、月、日、性別及住址等基本資
    料外，其內容至少應載明下列事項：一、就診日期。二、主
    訴。三、檢查項目及結果。四、診斷或病名。五、治療、處
    置或用藥等情形。六、其他應記載事項。」因此，醫師執行
    醫療業務時，不論患者是因病尋求診療，或因特殊目的而就
    醫，醫師於診療過程中，應依醫師法之規定，製作病歷，此
    一病歷之製作，均屬醫師於醫療業務過程中所須製作之紀錄
    文書，而且每一醫療行為均屬可分，因其接續之看診行為而
    構成醫療業務行為，其中縱有因訴訟目的，例如被毆傷而尋
    求醫師之治療，對醫師而言，仍屬其醫療業務行為之一部分
    ，仍應依法製作病歷，則該病歷仍屬業務上所製作之紀錄文
    書，與通常之醫療行為所製作之病歷無殊，自屬刑事訴訟法
    第159 條之4 第2 款所稱從事業務之人於業務上所須製作之
    紀錄文書，而診斷證明書係依病歷所轉錄之證明文書，自仍
    屬本條項之證明文書（最高法院97年度台上字第666 號判決
    可資參照）。本件長庚紀念醫院基隆分院出具之辛○○診斷
    證明書，係從事醫療業務之人於業務上所製作之證明文書，
    且該診斷證明書，係就辛○○送醫時之受傷狀況所為之紀錄
    ，又該醫院與辛○○僅係一般醫院與病患關係，與被告亦無
    仇隙，並無顯無不可信之情況，參酌上開所述，因認該診斷
    證明書具有證據能力。
三、又按被告以外之人於偵查中向檢察官所為之陳述，除顯有不
    可信之情況者外，得為證據，刑事訴訟法第159 條之1 第2
    項定有明文。經查，證人即告訴人辛○○、乙○○於偵查中
    向檢察官所為之陳述，業經具結，且自筆錄內容觀之，並無
    不正取供之情事，而無顯不可信之情況，依上開規定，自有
    證據能力。
四、另按被告以外之人於審判外之言詞或書面陳述，除法律有規
    定者外，不得作為證據，刑事訴訟法第159 條第1 項固定有
    明文，其立法意旨，乃在於確保被告之反詰問權；惟被告以
    外之人於審判外之陳述，雖不符刑事訴訟法第159 條之1 至
    第159 條之4 ，而經當事人於審判程式同意作為證據，法院
    審酌該言詞陳述或書面陳述作成時之情況，認為適當者，亦
    得為證據，當事人、代理人或辯護人於法院調查證據時，知
    有刑事訴訟法第159 條第1 項不得為證據之情形，而未於言
    詞辯論終結前聲明異議者，視為有前項之同意，此亦為刑事
    訴訟法第159 條之5 所明定，其立法意旨，則在於確認當事
    人對於傳聞證據有處分權，得放棄反對詰問權，同意傳聞證
    據可作為證據；但因我刑事訴訟法尚非採徹底之當事人進行
    主義，乃又限制以法院認為適當者，始得為證據，因此，當
    事人同意或依法視為同意某項傳聞證據作為證據使用者，實
    質上即表示有反對詰問權之當事人已放棄其反對詰問權，如
    法院認為適當，不論該傳聞證據是否具備刑事訴訟法第159
    條之1 至第159 條之4 所定情形，均容許作為證據；換言之
    ，當事人放棄對原陳述人行使反對詰問權者，屬於證據傳聞
    性之解除行為，如法院認為適當，即容許該傳聞證據作為證
    據，不以未具備刑事訴訟法第159 條之1 至第159 條之4 所
    定情形為前提。又法院於何種情況，得認為適當，應審酌該
    傳聞證據作成時之情況，如該傳聞證據之證明力明顯過低或
    係違法取得，即得認為欠缺適當性；惟是否適當之判斷，係
    以當事人同意或視為同意為前提，即當事人已無爭議，故法
    院除於審理過程中察覺該傳聞證據之作成欠缺適當性外，毋
    庸特別調查，而僅就書面記載之方式及其外觀審查，認為無
    問題而具有適當性即可（最高法院97年度台非字第5 號判決
    可資參照）。本件證人辛○○於警詢時之證述，固為被告以
    外之人於審判外之言詞陳述，惟經本院於審判程序中提示予
    被告並告以要旨，業經被告表示無意見，且未聲明異議，又
    本院審酌該證人警詢筆錄之記載，並無不正取供之情事，且
    證人於接受警詢時則無具結之可能，故就該審判外言詞陳述
    作成時之情況，應認為適當，依前揭所述，得援為本案證據
    。
貳、事實認定部分
    訊據被告固坦承其於上開時、地，駕駛車號GM-608號曳引車
    行駛時，辛○○騎乘之機車在其駕駛車輛之右側倒地等情，
    惟矢口否認有何業務過失傷害之犯行，辯稱其駕車行經上開
    施工路段時，辛○○未理會現場指揮交通人員之阻止，逕自
    駕車駛入其駕駛車輛之右側，並自行跌倒，亦即辛○○倒地
    受傷一事，與其無涉云云，經查：
一、被告確於前開時、地駕駛車輛行駛，又辛○○騎乘機車之倒
    地位置，在被告駕駛車輛之右側，且辛○○騎乘之機車倒地
    後，遭被告駕駛車輛之子車右前輪拖行，另辛○○倒地後，
    受有雙手臂及手掌輕度挫傷及擦傷、雙側膝部擦傷、左小腿
    軟組織瘀傷併血腫之傷害等情，業據被告於警詢、偵查及本
    院審理時坦承無誤（見臺灣基隆地方法院檢察署97年度偵字
    第3660號卷第5 頁、98年度偵緝字第7 號卷第41頁，本院準
    備程序筆錄第2 至3 頁），復經證人辛○○及乙○○證述在
    卷（見前開檢察署97年度偵字第3660號卷第9 、42、43頁，
    本院98年4 月23日審判筆錄第5 、7 、18頁），另有道路交
    通事故調查報告表（二）、道路交通事故現場圖、現場照片
    及長庚紀念醫院基隆分院診斷證明書（見上開檢察署97年度
    偵字第3660號卷第14至23、28頁）附卷可稽，上情應堪認定
    。
二、被告雖辯稱其駕車行經上開施工路段時，辛○○未理會現場
    指揮交通人員之阻止，逕自駕車駛入其駕駛車輛之右側，並
    自行跌倒，亦即辛○○受傷一事，與其無涉云云，經查：
（一）證人辛○○於警詢、偵查及本院審理時均證稱其於97年8
      月3 日上午，騎乘機車沿濱海公路往宜蘭方向行駛，行經
      前開施工路段時，因路況不佳，其靠近路旁右側護欄行駛
      ，被告駕駛前開曳引車自其左後方駛來，曳引車右側車身
      逐漸靠近其騎乘機車之左側，造成其無路可行，亦無從閃
      躲而跌倒受傷等情（見前開檢察署97年度偵字第3660號卷
      第9 至10、42頁，本院98年4 月23日審判筆錄第15至17頁
      ），且證人乙○○於偵查及本院審理時亦具結證稱當日其
      騎乘機車，行駛於辛○○後方，其與辛○○均靠車道右側
      行駛，被告駕駛之曳引車自其左後方駛來，並往前行駛在
      辛○○左側，當被告駕駛曳引車之車頭及母車車身通過辛○○騎乘之機車旁後，曳引車子車之車身逐漸往右側靠近
      ，其見辛○○騎乘機車之車身出現明顯左右搖晃之情形，
      之後，辛○○即人車倒地等情（見前開檢察署97年度偵字
      第3660號卷第43頁，本院98年4 月23日審判筆錄第5 、9
      至12頁），所述情節互核均屬相符；又被告雖辯稱辛○○
      駛入上開施工路段時，曾遭現場指揮交通人員阻止，當時
      其已駕車駛入施工路段，但辛○○未理會阻止，逕自駛入
      施工路段，並自其駕駛曳引車之右後側駛來云云，然證人
      即臺北市政府警察局交通警察大隊隊員己○○於本院審理
      時到庭證稱其於97年8 月3 日上午，在前開施工路段往宜
      蘭方向起點指揮交通，當辛○○騎乘駛入施工路段時，並
      無不理會攔阻，逕行駛入施工路段之情形等語（見本院98
      年8 月13日審判筆錄第3 至4 頁），是難認被告上開所辯
      為有據。
（二）證人即臺北縣政府警察局瑞芳分局交通分隊警員庚○○於
      本院審理時證稱前開施工路段為單向通車，車道可供2 部
      車輛併行，且被告駕駛曳引車在現場停車位置之左側，尚
      可容1 部自小客車通過等語（見本院98年4 月23日審判筆
      錄第23至24頁），證人己○○亦證稱前開施工路段採單線
      管制，待一個方向之車輛行駛完畢後，再由另一方向之車
      輛行駛，當被告駕駛之曳引車駛入施工路段後，曳引車左
      側空間尚可容其他車輛通過等情（見本院98年8 月13日審
      判筆錄第3 至4 頁），又被告陳稱其聽見曳引車之右後側
      發出聲響，其自後照鏡看見辛○○之機車遭曳引車之右後
      輪卡住後，即立即停車，在警到場前，現場並未移動等情
      （見本院準備程序筆錄第3 頁），而依現場照片觀之，前
      開施工路段之車道具有相當之寬度，被告駕駛曳引車之停
      車位置在車道右側，且曳引車停車位置之左側空間，尚可
      容1 部自小客車通行（見前開檢察署97年度偵字第3660號
      卷第17頁上方照片），足見被告駕駛曳引車行駛該施工路
      段時，曳引車左側空間尚足供同向車輛行駛，果若被告所
      述辛○○係在其駕駛曳引車駛入該施工路段後，始騎乘機
      車駛入該路段等情屬實，衡情，辛○○應得自被告駕駛曳
      引車之左側通行，當無刻意擠入被告駕駛曳引車右側之狹
      窄空間行駛之必要，是難認被告前開所述為可信。
（三）另辛○○騎乘機車之倒地位置，係在被告駕駛曳引車車身
      中段之右側，此有現場照片可參（見前開檢察署97年度偵
      字第3660號卷第17、19頁），足認不論係被告駕車自辛○○騎乘機車之左後方駛來，或辛○○騎乘機車自被告駕駛
      曳引車之右後方駛來，在辛○○人車倒地前，被告駕駛之
      曳引車均已與辛○○騎乘之機車併行相當時間，且辛○○
      騎乘機車行駛位置之右側，即為路面邊緣及護欄，亦即辛○○已無從往右側閃避，則被告即應依據道路交通安全規
      則第94條第3 項之規定（詳後述），注意其駕駛車輛與辛○○騎乘機車併行之間隔，換言之，被告之注意義務，不
      因辛○○是否自被告駕駛曳引車之右後側駛來而異，故被
      告以辛○○係自其駕駛車輛之右後側駛來，作為免責理由
      ，即非可採。至於證人即被告之父丙○○固於本院審理時
      證稱其於97年8 月3 日上午，搭乘被告駕駛之曳引車，行
      經前開路段時，未看見被告駕駛車輛之前方有機車行駛等
      情（見本院98年4 月23日審判筆錄第20頁），惟丙○○與
      被告關係親密，則丙○○為使被告免受刑罰，刻意為對被
      告有利陳述一節，與常情並無相違，是無從僅以丙○○之
      證述，逕認被告前開所辯為可信；又辛○○人車倒地前，
      被告駕駛之曳引車已與辛○○騎乘之機車併行相當時間，
      被告即應注意兩車併行之間隔，不因辛○○在倒地前，究
      係在被告駕駛車輛之前方行駛，或係自被告駕駛車輛之右
      後側駛來而異，業如前述，故難僅以丙○○之證述，逕採
      對於被告有利之認定。
三、另按汽車行駛時，駕駛人應注意兩車併行之間隔，並隨時採
    取必要之安全措施，道路交通安全規則第94條第3 項定有明
    文。本件被告駕車行駛時，應注意與併行由辛○○騎乘之機
    車保持安全距離，並隨時採取必要之安全措施，而當時天候
    晴、屬日間光線、路面乾燥且視距良好，此有道路交通事故
    調查報告表（一）可稽（見前開檢察署97年度偵字第3660號
    卷第13頁），即客觀上並無不能注意之情形，然被告竟疏未
    注意兩車併行之間隔，導致其駕駛曳引車之右側車身逐漸靠
    近辛○○騎乘之機車，使右側即屬路面邊緣及護欄之辛○○
    無從閃避而跌倒受傷，堪認被告上揭駕駛行為，確有過失甚
    明，且辛○○所受傷害與被告之駕駛行為間，應有相當因果
    關係。至於證人辛○○於偵查及本院審理時雖稱其騎乘機車
    跌倒前，機車之左側把手曾遭被告駕駛車輛擦撞等情（見前
    開檢察署97年度偵字第3660號卷第42至43頁，本院98年4 月
    23日審判筆錄第18頁），然證人辛○○於偵查中證稱其無法
    確認其騎乘機車之左側把手，係遭被告駕駛曳引車之何處擦
    撞等情（見前開檢察署97年度偵字第3660號卷第43頁），而
    證人辛○○於本院審理時卻得以明確說明其騎乘機車之左側
    把手，係遭被告駕駛曳引車母車上突出之板子碰撞等情（見
    本院98年4 月23日審判筆錄第18頁），足見證人辛○○前後
    所述內容非屬相符；又果若被告駕駛曳引車之車身確曾擦撞
    辛○○騎乘之機車，衡情，辛○○應於警詢時向警陳述此節
    ，惟證人辛○○於警詢時證稱其騎乘機車行經前開路段時，
    係因被告駕駛曳引車之車身逐漸靠近，導致其無路行駛而跌
    倒，並未提及其騎乘機車之車身曾遭被告駕駛之曳引車擦撞
    等情（見前開檢察署97年度偵字第3660號卷第9 至11頁），
    且證人庚○○於本院審理時亦證述其為辛○○製作警詢筆錄
    時，辛○○並未提及兩車曾發生碰撞等語（見本院98年4 月
    23日審判筆錄第24頁），顯與上開所述不符，是證人辛○○
    於偵查及本院審理時所述被告駕駛之曳引車曾擦撞其騎乘機
    車之左側把手等情是否可信，即非無疑；另證人乙○○於本
    院審理時雖先證稱辛○○人車倒地前，其看見被告駕駛之曳
    引車曾與辛○○騎乘之機車發生碰撞等情（見本院98年4 月
    23日審判筆錄第6 頁），然證人乙○○於偵查中證稱其未看
    見被告駕駛之曳引車與辛○○騎乘之機車發生碰撞，其僅看
    見兩車相距甚近等情（見前開檢察署97年度偵字第3660號卷
    第43頁），且證人乙○○於本院審理時亦稱其僅看見被告駕
    駛之曳引車與辛○○騎乘之機車相距甚近，其未看見兩車發
    生擦撞，其係推測若兩車未發生擦撞，辛○○應不致跌倒，
    始稱其曾看見兩車發生擦撞等語（見本院98年4 月23日審判
    筆錄第6 、11頁），堪認乙○○亦未看見被告駕駛之曳引車
    曾擦撞辛○○騎乘之機車，是難認辛○○人車倒地前，被告
    駕駛之車輛曾與辛○○騎乘之機車發生擦撞，惟因被告疏未
    注意兩車併行之間隔，導致其駕駛曳引車之車身過度靠近辛○○騎乘之機車，使辛○○無從閃避而跌倒，故被告之過失
    責任已堪認定，不因兩車有無發生碰撞而異。從而，本件事
    證明確，被告犯行應堪認定。
、法律適用部分
一、按汽車駕駛人若係基於社會生活上之地位，反覆執行駕駛汽
    車之事務，因其從事之駕駛工作，乃隨時可致他人身體生命
    於危險之行為，並係具有繼續、反覆行使該行為之地位，因
    此，自應負有注意俾免他人於危險之特別注意義務（最高法
    院75年台上字第1685號判例可資參照）。本件被告係職業聯
    結車司機，堪認被告係從事駕駛業務之人，故核被告所為，
    係犯刑法第284 條第2 項前段之業務過失傷害罪。
二、次按在有偵查犯罪職權之公務員知悉犯罪事實與犯罪之人前
    ，向該公務員陳述自己犯罪之事實，並願接受裁判，即屬自
    首（最高法院75年台上字第1634號、50年台上字第65號判例
    可資參照）。本件車禍事故發生後，警員接獲勤務中心通報
    時，未報明肇事人姓名，警員庚○○及戊○○前往現場處理
    時，被告在場並當場表示為肇事人，業經證人庚○○及戊○○證述明確（見本院98年4 月23日審判筆錄第22、26頁），
    復有臺北縣政府警察局瑞芳分局道路交通事故肇事人自首情
    形記錄表供參（見前開檢察署97年度偵字第3660號卷第27頁
    ），足認被告係在警方查悉其所為上開犯行前，主動向警員
    坦承犯行，並願接受裁判，參酌首揭所述，即成立自首，爰
    依刑法第62條前段之規定減輕其刑。
三、爰審酌被告係從事駕駛業務之人，對於駕駛行為具有較高之
    注意義務，且明知駕駛之曳引車體積較大，更應注意與他車
    併行之間隔，然被告竟疏未注意，導致駕駛曳引車之車身過
    於靠近辛○○騎乘之機車，使辛○○無從閃避而跌倒受傷，
    又被告迄今未與辛○○達成和解，賠償辛○○之損失，復於
    警詢、偵查及本院審理時矢口否認犯行，犯後態度難稱良好
    ，惟辛○○所受傷勢尚非重大，又本件非屬故意犯罪等一切
    情狀，認檢察官具體求處有期徒刑6 月，尚屬過重，而量處
    如主文所示之刑，並諭知易科罰金之折算標準。
據上論斷，應依刑事訴訟法第284 條之1 、第299 條第1 項前段
，刑法第284 條第2 項前段、第62條前段、第41條第1 項前段，
刑法施行法第1 條之1 ，判決如主文。
本案經檢察官甲○○到庭執行職務。
中    華    民    國    98    年    8     月    27    日
                  交通法庭法    官  邰婉玲
以上正本證明與原本無異。
如不服本判決應於收受送達後10日內向本院提出上訴書狀，並應
敘述具體理由；其未敘述上訴理由者，應於上訴期間屆滿後20日
內向本院補提理由書（均須按他造當事人之人數附繕本）「切勿
逕送上級法院」。
中    華    民    國    98    年    8     月    27    日
                          書 記 官  彭筠凱
附錄所犯法條：
中華民國刑法第284條第2項
（業務過失傷害罪）
從事業務之人，因業務上之過失傷害人者，處 1 年以下有期徒刑
、拘役或1千元以下罰金，致重傷者，處3年以下有期徒刑、拘役
或2千元以下罰金。


司法院資訊處製作；財團法人民間司法改革基金會備份。
